【裁判字號】    99,上訴,289
【裁判日期】    990428
【裁判案由】    殺人未遂等
【裁判全文】
臺灣高等法院高雄分院刑事判決         99年度上訴字第289號
上  訴  人
即  被  告  乙○○
指定辯護人  本院公設辯護人   李佩娟
上列上訴人因被告殺人未遂等案件，不服臺灣高雄地方法院98年
度訴字第1355號中華民國98年12月29日第一審判決（起訴案號：
臺灣高雄地方法院檢察署98年度偵字第17327 號），提起上訴，
本院判決如下：
    主  文
原判決關於殺人未遂及定執行刑部分撤銷。
乙○○傷害人之身體，處有期徒刑捌月；扣案空氣槍（槍枝管制
編號：高鑑0000000000號）壹把、瓦斯鋼瓶壹只、金
屬彈丸貳顆沒收。
    事  實
一、乙○○與甲○○為朋友關係，二人因共同於97年12月間另涉
    犯傷害案件，於98年4 月25日上午10時許，在高雄巿三民區
    ○○路43巷7 弄1 號甲○○之住處，彼此就如何與被害人王
    秀滿和解意見不一而心生嫌隙，嗣於該日中午甲○○在住處
    吃飯時，遭乙○○毆打，致二人發生互毆，事後甲○○電請
    其舅叫乙○○來高雄市○○區○○路199 號「天天來檳榔攤
    」理論，詎乙○○竟持其於民國94年年中（起訴書記載為92
    年間）某日，在新竹縣、市一帶某處，向名為「謝明良」之
    成年男子取得具有殺傷力之空氣手槍1 把（槍枝管制編號：
    0000000000號，上開違反槍砲彈藥刀械管制條例第8 條第4
    項未經許可，持有可發射金屬具有殺傷力之空氣槍罪，業經
    其撤回上訴業已確定案) 及其所有之電擊棒1 支，於同日下
    午4 時許前往「天天來檳榔攤」內，到達後，即對甲○○喊
    叫，並取出上開空氣手槍示威，引起甲○○不滿，即出手毆
    打乙○○，雖現場有人勸解，惟乙○○見狀，基於傷害之犯
    意，即取出上開空氣手槍，在相隔僅3 、4 步之近距離內，
    以上開空氣手槍朝甲○○身體射擊金屬彈丸7 顆，其中3顆
    分別穿入甲○○之胸口、左前手臂、左手指等處，另2 顆則
    擊傷甲○○之會陰部及左大腿後，乙○○又不顧在場之人攔
    阻，持續前開傷害之犯意，上前以電擊棒電擊甲○○頭部、
    前胸等處，致甲○○受有前胸、左前臂、左手指貫穿傷併異
    物殘留、會陰部、左大腿擦傷、頭部外傷等傷害，混亂中經
    甲○○奮力逃離現場，乙○○因追逐不及乃罷手離去，遺落
    之空氣手槍則為甲○○返回時拾獲，嗣為警依治療甲○○槍
    傷之醫護人員通報而循線查獲，扣得上開乙○○所有之空氣
    手槍1 把含裝置其內之瓦斯鋼瓶1 只及剩餘金屬彈丸（鋼珠
    ）2 顆。
二、案經甲○○告訴及高雄市政府警察局三民第二分局報告臺灣
    高雄地方法院檢察署檢察官偵查起訴。
    理  由
壹、證據能力部分：
    按被告以外之人於審判外之陳述，雖不符刑事訴訟法第159
    條之1 至之4 之規定，然經當事人於審判程序同意作為證據
    ，法院審酌該言詞陳述或書面陳述作成時之情況，認為適當
    者，亦得為證據，刑事訴訟法第159 條之5 第1 項定有明文
    。本判決後開引用具有傳聞證據性質之證據資料，已經檢察
    官、被告及其辯護人於審理期日同意為證據使用( 見本院卷
    第34頁)，是其縱無刑事訴訟法第159 條之1 至第159 條之4
    或其他傳聞法則例外之情形，亦經本院審酌該證據作成之情
    況，既無違法取得情事，復無證明力明顯過低等情形，以得
    供做法院判斷事實之依據為適當，認為均有證據能力，得為
    證據。
貳、實體部分：
一、查前揭空氣手槍1 把，經高雄縣政府警察局以檢視法、性能
    檢驗法、動能測試法鑑驗結果，認為係氣體動力式槍枝，以
    小型高壓氣體鋼瓶內氣體為動力，經以金屬彈丸（直徑約4.
    5mm 、重約0.36公克）測試，其中彈丸最大發射速度為136
    公尺／秒，計算動能為3.3 焦耳，換算單位面積動能為20焦
    耳／平方公分等情，有該局98年5 月7 日，高縣警鑑字第09
    80078472號槍彈鑑定書附卷可參（見偵卷第62頁），茲依司
    法院秘書長81.6.11 秘台廳(二)字第06985 號函釋所示殺傷力
    之定義，係指在最具威力之適當距離，以彈丸可穿入人體皮
    肉層之動能為基準；另依日本科學警察研究所研究結果，彈
    丸單位面積動能達20焦耳／平方公分則足以穿入人體皮肉層
    等情，既經前開鑑定書引據在卷，對照前述測得扣案槍枝射
    擊彈丸所生單位面積動能除已達20焦耳／平方公分，即符合
    上開所稱足以穿入人體皮肉層之數值標準外，其經被告乙○
    ○於前揭時地持以對告訴人甲○○射擊，亦確實射穿告訴人
    甲○○前述事實欄所述胸部等多處皮肉層，嗣經急診醫師施
    以「深部異物取出手術」方順利取出射入之金屬彈丸，有高
    雄醫學大學附設中和紀念醫院診斷證明書存卷可憑（見偵卷
    第15頁），是扣案被告乙○○於前揭時地持有之空氣槍確有
    射擊金屬彈丸穿透人體皮肉之能力，其持有具殺傷力空氣槍
    之犯行，堪予認定，先行敘明。
二、訊據被告乙○○對於上開空氣手槍對甲○○射擊而造成上開
    傷害結果之事實固坦承不諱，然矢口否認有殺人未遂犯行，
    於原審及本院辯稱：伊先前因與甲○○口角，並遭放話叫伊
    到現場談判，伊到達時，有將槍拔出來，是為了嚇阻甲○○
    及其友人之攻擊，伊經人抱住要求把槍收起來好好講，但甲
    ○○見狀便衝過來要毆打伊，伊才持槍朝甲○○射擊，並無
    殺人之意思，嗣伊雖持電擊棒攻擊，但未觸及甲○○云云。
    辯護人於本院則以：被告乙○○持有之上開空氣手槍雖烴鑑
    定有殺傷力，但並不足以貫穿人體而置人於死地，且其亦無
    致人於死之意思，應改按傷害罪論處，又被告乙○○當時係
    受有現實不法之侵害，為防衛自己而不得不出以傷害之行為
    ，有刑法第23條正當防衛之適用等語為被告乙○○辯護。
三、經查：
  (1)告訴人即證人甲○○於偵查中具結證述：事情的發生是因我
    跟乙○○有被王秀滿告傷害，我叫乙○○跟我一起賠王秀滿
    錢，他不想賠結果就鬧翻了。那天我在吃飯他跟我說要跟我
    輸贏，結果他就出手打我，我們扭打在一起，我們打到外面
    去，後來他拿槍到天天來檳榔攤，我們沒有說幾句話他就朝
    我開槍，他開了共7 槍，他打我身上共5 槍，他離我大約一
    到二公尺左右開槍的，有子彈打進去的共3 顆，1 個在大腿
    、1 個左前手臂、1 顆手指，其它2 顆在會陰部、左大腿，
    胸口的部份子彈用挖的可以挖出來，但手指跟手臂非常深，
    醫生用X 光才找到。他也拿電擊棒朝我頭上電1 下及胸部電
    3 下，電擊棒被他帶走了等語（見偵卷第54、55頁) 。
  (2)告訴人即證人甲○○於原審中具結證述：我與被告是好朋友
    ，被告於當日早上10點多到我家，我與被告共同有傷害案件
    ，我要與對方和解，因有牽涉到被告，被告說要與我的被害
    人輸贏，我就說朋友不要作，我不管，後來約中午我在我家
    吃飯，被告很生氣就到我家打我一下，我就在我家與被告打
    架，打完我就打電話給我舅舅說叫被告來「天天來檳榔攤」
    ，半個小時被告就到場，被告到場就在喊，並拿槍出來示威
    ，我1 人就過去打被告了，其他3 人勸架，我打被告的頭部
    之後，勸架的人要把被告的槍搶下來，但被告就開槍，但我
    因我有喝酒沒有感覺痛，被告先開槍後才用電擊棒。被告的
    槍枝掉了以後才拿電擊棒出來電擊我，被告就拿著一直開槍
    ，我與被告距離大約3 、4 步左右，當時很多人在說和解，
    我過去打被告的時候，被告打我2 、3 槍，我才知道那是空
    氣槍，我過去打被告時，我沒有想那麼多，當時很多人在勸
    架，他又拿槍，我看到就很生氣等語( 見原審卷二第27至30
    頁) 。
  (3)被告乙○○於警詢時亦供稱：我因與甲○○之前有發生口角
    ，甲○○就對我嗆聲叫我有種就過來案發地點談判，所以我
    就98年4 月25日下午4 時許前往天天來檳榔攤，當我到達現
    場時，我把槍拔出來要嚇阻甲○○，之後他的朋友就將我抱
    住，要我槍收起來好好講，甲○○見狀便衝過來要毆打我，
    所以我才持裝有CO2 氣瓶可發射銅彈之空氣手槍朝甲○○射
    擊，之後又持電擊棒攻擊甲○○追出檳榔攤等情實在，案發
    時使用之空氣手槍掉落在現場被甲○○撿走，電擊棒在我跑
    離現場時掉落在路上不見。甲○○帶同警方在其住處起獲之
    空氣手槍1 支，就是我遺留現場之槍枝等語等語（見警卷第
    4 至6 頁) 。
  (4)是本件乃被告乙○○與證人甲○○本係為朋友關係，二人因
    共同於97年12月間另涉犯傷害案件，於98年4 月25日上午10
    時許，在高雄巿三民區○○路43巷7 弄1 號甲○○之住處，
    彼此就如何與被害人王秀滿和解意見不一而心生嫌隙，嗣於
    該日中午甲○○在住處吃飯時，遭被告乙○○毆打，致二人
    發生互毆，事後甲○○電請其舅叫被告乙○○來高雄市○○
    區○○路199 號「天天來檳榔攤」理論，被告乙○○則持其
    上開空氣手槍1 把及其所有之電擊棒1 支，於同日下午4時
    許前往「天天來檳榔攤」內，到達後，因對甲○○喊叫，並
    取出上開空氣手槍示威，引起甲○○不滿，即出手毆打被告
    乙○○，雖現場有人勸解，惟被告乙○○見狀即取出上開空
    氣手槍，在相隔僅3 、4 步之近距離內，以上開空氣手槍朝
    甲○○身體射擊金屬彈丸7 顆，其中3 顆分別穿入甲○○之
    胸口、左前手臂、左手指等處，另2 顆則擊傷甲○○之會陰
    部及左大腿後，嗣被告乙○○又不顧在場之人攔阻，上前以
    電擊棒電擊甲○○頭部、前胸等處，致甲○○受有前胸、左
    前臂、左手指貫穿傷併異物殘留、會陰部、左大腿擦傷、頭
    部外傷等傷害，被告乙○○遺落之空氣手槍則為甲○○返回
    時拾獲等情，至堪認定。
  (5)又被告乙○○因前述事故，於近距離內持上開具殺傷力空氣
    槍向告訴人射擊7 槍，並持電擊棒攻擊，致證人甲○○受有
    前胸、左前臂、左手指貫穿傷併異物殘留、會陰部、左大腿
    擦傷、頭部外傷等傷害，除據被告乙○○自承攻擊行為如上
    ，並經證人即證人甲○○於原審審理時到庭證述綦詳，如前
    所述，復有扣案內裝瓦斯鋼瓶1 只、金屬彈丸鋼珠2 顆之空
    氣槍1 把、高雄醫學大學附設中和紀念醫院診斷證明書、醫
    院病歷、現場監視錄影翻拍及採證照片共27幀在卷可稽( 見
    偵卷第15、45至52、21至28、30至35頁) ，再依診斷證明書
    所載，其頭部外傷( 病人主述電擊棒傷害) ，其前胸、前胸
    、左前臂、左手中指皮下異物( 鋼彈) 殘留三處於急診施行
    深部異物取出術、其會陰部、左大腿擦傷等情，是本件被告
    乙○○當時係朝證人甲○○身體部位射擊，而非朝證人甲○
    ○頭部射擊，亦堪認定。
  (6)又被告乙○○與證人甲○○既因上開事故，進而相互挑釁，
    雙方均有傷害對方之行為，應屬無從分辨何方為不法侵害之
    互相傷害行為，從而被告乙○○自不得主張防衛權( 最高法
    院30年上字第1040號判例參照) 。是被告乙○○之辯護人以
    上情為辯主張正當防衛等情，尚難採取，併此敘明。
四、按「刑法上殺人罪與傷害人致死罪之區別，本視加害人有無
    殺意為斷，被害人所受之傷害程度，固不能據為認定有無殺
    意之唯一標準，但加害人之下手情形如何，於審究犯意方面
    ，仍不失為重要參考資料」，最高法院二十年非字第一０四
    號判例可資參照。又「殺人罪之成立，須於實施加害行為時
    ，即有使人喪失生命之故意，始足當之，而此一主觀之要件
    ，既關係罪責之成立與否，自應憑證據予以證明，且不容有
    合理性懷疑之存在」，亦據最高法院著有七十六年台上字第
    二五八八號判決在案。經查，本件被告固有持上開空氣手槍
    射擊證人甲○○，已如前述，惟被告是否即具有殺人之犯意
    ，實有加以探究之必要。首先，就證人甲○○受傷之程度觀
    之，查證人甲○○於98年4 月25日至高雄醫學大學附設中和
    紀念醫院就診，經醫師檢視是因「鋼珠彈」射擊所造成，有
    右上胸約0.5CM 深；左第三手指處約2CM 深( 此為斜的傷勢
    ) ；左前臂約1.5CM 深，依當時傷勢研判，並無立即生命危
    險，此有上開醫院98年6 月24日高醫附行字第0980002089號
    可按( 見偵卷第44頁) ，足證證人甲○○當時所受之傷害均
    止於皮肉層，而非致命之傷害。因此，被告所持之空氣手槍
    ，雖具有殺傷力，然殺傷大不大，尚不足危及性命。參之被
    告與證人甲○○間本係好友，雙方又無深仇大恨，二人僅因
    對如  何與被害人王秀滿和解意見不一而心生嫌隙而已，被
    告辯稱並無殺人之犯意應可採信。綜上所述，本件事證明確
    ，被告傷害犯行可堪認定。
五、核被告所為係犯刑法第二百七十七條第一項之傷害罪。公訴
    人認應成立同法第二百七十一條第二項、第一項之殺人未遂
    罪，起訴法條尚有未洽，應予變更。
六、原審就此部分以被告罪證明確，予以論罪科刑，固非無見，
    惟查（一）被告持槍朝證人甲○○射擊之地點為「天天來檳
    榔攤」，原審認定為「來來檳榔攤」，與卷內證據資料不合
    ，有證據上理由矛盾之違法。（二）被告之犯行，僅係傷害
    犯行，原審論以殺人未遂犯行，亦有未合，如前所述，被告
    上訴意旨以其並無殺人犯意，僅有傷害之犯行，指摘原判決
    不當，非無理由，且原判決既有上開可議之處，自屬無可維
    持，應由本院將此部分及定執行刑一併撤銷改判，爰審酌被
    告犯罪之動機、目的、犯罪時所受之刺激、犯罪之手段、犯
    人之生活狀況、品行、智識程度、犯人與被害人平日之關係
    、犯罪所生之危險或損害、犯罪後之態度、事後亦與證人甲
    ○○達成民上之和解，並賠償證人甲○○新台幣3 萬元，有
    和解書可按（見本院卷第62頁) 等一切情狀，量處如主文所
    示之刑。
七、扣案具有殺傷力，槍枝管制編號：高鑑0000000000號之空氣
    槍1 把為被告持犯罪之違禁物，已如前述，應依刑法第38條
    第1 項第1 款規定沒收之。扣案供前開空氣槍擊發動力使用
    之瓦斯鋼瓶1 只、金屬彈丸（鋼珠）2 顆，為被告乙○○所
    有並供前開犯罪使用之物，應依刑法第38條第1 項第2 款規
    定宣告沒收。又未扣案供被告前揭傷害犯罪使用之電擊棒1
    支固為被告所有，然依被告供承於查獲前已經遺失，依現有
    卷證復不能證明仍然存在，爰不另為沒收之諭知，亦併此敘
    明。
八、至被告乙○○所犯槍砲彈藥刀械管制條例部分，業經原審判
    決後撤回上訴已確定在案，不另論列，附此敘明。
據上論斷，應依刑事訴訟法第369 條第一項前段、第364 條、第
299 條第1 項前段、第300 條，刑法第277 條第1 項、第38條第
1 項第1 款、第2 款，刑法施法第1 條之1 第1 項，判決如主文
。
本案經檢察官姜麗儒到庭執行職務。
中    華    民    國    99    年    4     月    28    日
                 刑事第九庭     審判長法  官  莊秋桃
                                      法  官  范惠瑩
                                      法  官  田平安
以上正本與原本無異。
檢察官如不服本判決，應於判決送達後10日內向本院提出上訴狀
，其未敘述理由者，並應於提出上訴狀後10日內向本院補提上訴
理由狀（應附繕本）。
中    華    民    國    99    年    4     月    28    日
                                  書  記  官  張宗芳
附錄本件判決論罪科刑法條：
中華民國刑法第277 條
傷害人之身體或健康者，處三人以下有期徒刑，拘役或一千元以
下罰金。

司法院資訊處製作；財團法人民間司法改革基金會備份。
